【裁判字號】    95,簡上,193
【裁判日期】    951103
【裁判案由】    損害賠償
【裁判全文】
臺灣臺中地方法院民事判決             95年度簡上字第193號
上  訴  人  丙○○
訴訟代理人  陳浩華律師
複代理  人  甲○○
被上訴人    乙○○
上當事人間請求損害賠償事件，上訴人對於中華民國95年6月19
日本院台中簡易庭95年度中簡字第170號第一審判決提起上訴，
本院於95年10月20日言詞辯論終結，判決如下：
    主    文
上訴駁回。
第二審訴訟費用由上訴人負擔。
    事實及理由
一、被上訴人起訴主張：被上訴人與上訴人同係經營糕餅業者，
    惟因營業競爭而產生嫌隙，上訴人竟於民國 (下同)93 年2
    月14日凌晨零時34分許，在被上訴人坐落台中市○○路60號
    之店舖附近，持安全帽敲擊被上訴人頭部2下，致被上訴人
    受有頭部鈍挫傷之傷害。又另於93年9月2日上午10時43分許
    ，在台中市○○路、民族路口間有行人往來之騎樓處，先以
    「嘜生ㄟ！」（閩南語發音，其意為「不會生的！」）呼喊
    正與林震東談話之被上訴人後，旋再以「ㄟ生未？」（閩南
    語發音，其意為「能生了嗎？」）公然嘲弄被上訴人，至被
    上訴人名譽受有損害。上訴人所為傷害及公然侮辱之行為，
    對於被上訴人精神上造成極大之痛苦，爰依侵權行為之法律
    關係，訴請上訴人應給付被上訴人精神慰撫金新台幣 (下同
    )50 萬元及自起訴狀繕本送達翌日起至清償日止，按年息百
    分之5計算之利息等語（其中40萬元及其利息部分，經原審
    駁回被上訴人之訴及該部分假執行之聲請，未據被上訴人上
    訴聲明不服，已告確定）。並聲明：駁回上訴。
二、上訴人之上訴意旨則以：雖有上開傷害被上訴人之行為，然
    無任何公然侮辱被上訴人之言語，又縱令有被上訴人主張之
    「嘜生ㄟ！」及「ㄟ生未？」等言詞，該話語係指稱他人會
    不會生，屬生理上問題，並非污辱性言詞，又該話語亦非針
    對被上訴人，且陳述該段話語時亦無第3人在場，尚不致貶
    損被上訴人之名譽，另依被上訴人之身份及社會地位，精神
    慰撫金之數額亦屬過高等語，並聲明：(一)原判決超過3萬
    元之部分廢棄。(二)上開廢棄部分，被上訴人在第一審之訴
    駁回。
三、被上訴人主張上訴人確有於上揭時、地毆打被上訴人，致其
    身體頭部受有鈍挫傷之傷害等情，為上訴人所不爭執，又上
    訴人因上開傷害犯行，業經本院另案判處拘役40日確定等情
    ，亦有93年度中簡字第2241號刑事判決書可證，並經依職權
    調閱上開刑事卷宗查核屬實。上訴人雖另否認有何上開公然
    侮辱之犯行，並以上開情詞置辯。是以本件爭執要點厥為：
    (一)上訴人曾否於前開時地以「嘜生ㄟ！」及「ㄟ生未？」等
      話語稱呼原告？
    (二)如是，則上訴人前開「嘜生ㄟ！」及「ㄟ生未？」等話語
      ，是否貶損被上訴人之社會評價？
    (三)如是，則本件精神慰撫金金額10萬元是否過高?經查：
(一)、上訴人曾於前開時地以「嘜生ㄟ！」及「ㄟ生未？」等話
      語稱呼原告。
    本件上訴人既不否認於93年9月2日上午10時43分在台中市○
    ○路、民族路口騎樓處遇見正與林震東談話之被上訴人，且
    證人林震東於本院94年度中簡字第2909號刑事案件偵查中亦
    證稱：「（於前開地時與被上訴人談論事情時），被告（指
    本件上訴人）對告訴人（指本件被上訴人）喊不會生的，難
    到會生嗎？會生嗎？」等情，有本院依職權調閱前開偵查卷
    附之詢問筆錄可參，再者，上訴人在原審95年1月23日之答
    辯狀及本院95年8月22日之上訴理由狀均未否認有對被上訴
    人為上開「嘜生ㄟ！」及「ㄟ生未？」等話語，再佐以上訴
    人之訴訟代理人在原審審理期間，亦表示上訴人係用疑問句
    發言，並無對被上訴人為公然之侮辱等語，有言詞辯論筆錄
    在卷可考，顯見，本件上訴人於前開時地確曾對被上訴人為
    「嘜生ㄟ！」及「ㄟ生未？」等言語，上訴人否認有上開發
    言，顯難採信。上訴人復辯稱為上開話語時，並無第3人在
    場云云，然觀諸本件上訴人為前開話語之時間為上午10時43
    分許，地點在台中市○○路、民族路口間供行人往來之騎樓
    處，已足使不特定人或多數人得以共見共聞，且上訴人為前
    開話語時，除有證人林震東在場見聞外，並有路人行經該處
    ，亦有被上訴人提供經台灣台中地方法院檢察署檢察官94年
    度偵續字第185號勘驗錄影光碟照片之照片及筆錄附前開卷
    證可稽，經本院調閱及提示並告以要旨後，亦為兩造所不爭
    ，依前開經勘驗之訊問筆錄所載：「93年9月2日10時43分許
    ，告訴人（指本件被上訴人）與訴外人林震東於太陽餅店舖
    前之騎樓處交談，而被告（指本件上訴人）則坐於右側約距
    離12公尺遠之一店家前騎樓處之機車上，當時正有一路人行
    經被告所在位置前。」等情，益徵本件上訴人為前開話語時
    ，已足使不特定人或多數人得以共見共聞之狀態，上訴人空
    言辯稱為前開話語時，非針對被上訴人，且無第3人在場，
    尚不致貶損被上訴人之名譽云云，顯無可採信為真正。
(二)、上訴人前開「嘜生ㄟ！」及「ㄟ生未？」等話語，足以貶
      損被上訴人之社會評價。
    按所謂名譽乃個人在社會群體生活之人格評價，而名譽是否
    受損害，自必須依社會觀念，是否足認其人之聲譽已遭貶損
    而言，亦即該人在社會上之評價是否已遭貶損為斷。故侮辱
    之涵義，判斷上每每隨行為人與被害人之性別、年齡、職業
    類別、教育程度、平時關係、行為時之客觀環境、行為地方
    之方言或語言使用習慣等事項，而呈現浮動之相對性，未得
    一概而論。經查，本件兩造間因經營糕餅行為互有競爭而生
    嫌隙，為兩造所不爭執，又被上訴人為48年次，於被上訴人
    為前開話語時約45歲，且迄未生育，亦為被上訴人所是認，
    衡諸當今東方社會之常情，一般人如與久未生育之親友或同
    事相處，在不明原因之前，多避諱直接觸及或高談生育之事
    ，以免令其人難堪，遑論猶不會直接赤裸裸以不能生育之事
    相激，實有損其尊嚴之故。而本件上訴人與被上訴人長期交
    惡，既無深厚交情，則上訴人向被上訴人為前開「嘜生ㄟ！
    」及「ㄟ生未？」話語，實難想見係基於關懷之情所為之善
    意詢問，且上訴人為上開「嘜生ㄟ！」及「ㄟ生未？」話語
    之地點，係在台中市○○路、民族路口行人往來之騎樓處，
    並在距離被上訴人12公尺處，扯開嗓子，無視於往來行人及
    車輛，對著甫與旁人交談之被上訴人，除以「嘜生ㄟ！」一
    詞代替被上訴人之姓名及稱呼，復以「ㄟ生未？」之輕薄話
    語對被上訴人發言，顯欲藉由在公眾場合，刻意以被上訴人
    未能生育之事相激，並藉此嘲弄、譏諷被上訴人，上訴人雖
    以「嘜生ㄟ！」及「ㄟ生未？」等語，乃陳述被上訴人會不
    會生之生理問題，並無污辱之意云云，然以兩造間交惡之情
    事，被上訴人能否生育，上訴人對此既已同理之心，且能否
    生育，屬私領域項，本與公共利益無關，上訴人在公眾場合
    對久久無法生育之被上訴人以「嘜生ㄟ！」及「ㄟ生未？」
    等話語稱呼及問候，不僅足使被上訴人主觀上受辱難堪，亦
    足以貶損被上訴人之社會評價，本院94年度中簡字第2909及
    95年度中簡上字第77號刑事判決亦採相同之見解，有本院前
    開刑事卷宗及判決書可稽，是上訴人辯稱該一話語，乃客觀
    之生理問題，無侮辱及貶損被上訴人之名譽，實不足採信。
(三)、本件精神慰撫金金額10萬元尚未過鉅。
    按不法侵害他人之身體、健康、名譽、自由、信用、隱私、
    貞操，或不法侵害其他人格法益而情節重大者，被害人雖非
    財產上之損害，亦得請求賠償相當之金額，民法第195條第1
    項定有明文。再按慰撫金之賠償須以人格權遭遇侵害，使精
    神上受有痛苦為必要，其核給之標準固與財產上損害之計算
    不同，然非不可斟酌雙方身分資力與加害程度，及其他各種
    情形核定相當之數額（最高法院50年台上字第223號判例參
    照）。故人格權遭遇侵害而受有精神上之痛苦，於請求賠償
    精神慰撫金時，其核給之標準須參酌實際加害情形、被害人
    之身分、地位與加害人之經濟狀況等關係定之。本院審酌本
    件上訴人僅因營業競爭即出手毆打被上訴人成傷，惟觀其傷
    勢尚非嚴重，且自案發後已有1年以上之時間；另上訴人以
    被上訴人婚後久未生子難言之隱之情事，以上開輕薄言詞公
    然侮辱被上訴人，造成其難堪，導致被上訴人精神上受有相
    當之痛苦；且審酌被上訴人自陳係空軍少校退伍，目前工作
    收入每月薪資25,000元及上訴人供述其學歷僅為國中，每月
    薪資則約為25,200元，又被上訴人名下有坐落宜蘭市之土地
    數筆及汽車1輛，並投資他公司，財產總額約400餘萬元，而
    上訴人除投資他公司及享有他人之股利外，無其他恆產，財
    產總額約30餘萬元等狀況，均有稅務電子閘門財產所得調件
    明細表各1份在卷可稽，及上訴人未曾因本件行為向被上訴
    人本人致歉或為回復名譽之舉止、措施，且仍堅詞否認有何
    侮辱行為，並強辯所為之話語乃敘述生理問題，無污辱之意
    ，被上訴人所受之精神上痛苦程度確屬非輕，及兩造之身分
    、地位等一切情況，認上訴人請求上訴人賠償10萬元範圍內
    之慰撫金，應屬適當。
四、綜上所述，被上訴人依民法第184條第1項前段及第195條第1
    項前段之規定，請求上訴人給付非財產上損害賠償10萬元部
    分，為有理由，應予准許。原審判命上訴人如數給付，並依
    職權宣告假執行，核無違誤，上訴意旨指摘原判決逾越3萬
    元部分不當，求予廢棄改判，為無理由，應駁回其上訴。
五、據上論結，本件上訴為無理由，依民事訴訟法第436條之1第
    3項、第449條第1項、第78條判決如主文。
中    華    民    國    95    年    11    月    3    日
                  民事第三庭    審判長法  官  張瑞蘭
                                      法  官  卓進仕
                                      法  官  林靜芬
上正本證明與原本無異。
不得上訴。
中    華    民    國    95    年    11    月    3    日
                                      書記官


司法院資訊處製作；財團法人民間司法改革基金會備份。
